【裁判字號】    91,訴,3404
【裁判日期】    920612
【裁判案由】    誣告
【裁判全文】
臺灣高雄地方法院刑事判決                        九十一年度訴字第三四四號
    公  訴  人  臺灣高雄地方法院檢察署檢察官
    被      告  乙○○
右列被告因誣告案件，經檢察官提起公訴（九十一年度偵字第一○五九○號），本院
判決如左：
    主  文
乙○○無罪。
    理  由
一、公訴意旨略以：被告乙○○曾係設於臺北市○○路○段七七八號地下一樓太星電
    化商品股份有限公司（下稱太星公司）派任高雄營業處之業務員，於民國八十二
    年間因連續曠職為太星公司解職，被告因此心生不滿，意圖使太星公司負責人丙○○受刑事處分，竟於八十七年七月間，向法務部調查局南部機動工作組（下稱
    南機組）提出檢舉，謊稱：丙○○身為太星公司與太尹電化商品股份有限公司（
    下稱太尹公司）董事長，與該兩家公司總經理莊智仁基於共同犯意，為圖謀發行
    公司股票上櫃暨向金融行庫辦理票貼取得融資貸款之不法利益，明知太星、太尹
    公司與雅光有限公司等三十四家廠商間，並無實際交易行為，竟以太星及太尹兩
    公司為銷貨人，開立不實之銷貨發票予雅光公司等三十四家廠商，金額高達新臺
    幣（下同）三十二億七千餘萬元；丙○○與莊智仁兩人復以太星及太尹兩公司為
    進貨人，向實際並無交易之金喜企業有限公司等三十一家廠商取得不實之進項發
    票，金額亦達九億餘元，且太星及太尹兩公司除互為進、銷對象外，復與太設企
    業股份有限公司等九家廠商互為進、銷對象，相互循環對開發票，金額達十八億
    二千二百餘萬元。丙○○與莊智仁兩人將前開取得與開立之不實進、銷項發票及
    相互循環對開之不實發票，偽填會計憑證登載入帳，藉以逃漏稅捐，並於八十五
    年十二月據以申請股票上櫃，更向第一商業銀行松山分行等多家行庫辦理票貼業
    務，而取得融資貸款後，以「銷貨退回」或「銷貨折讓」等方式，將銷貨發票作
    廢，金額高達七億二千餘萬元云云，刻意虛構事實而指訴丙○○與莊智仁兩人共
    同涉有違反商業會計法、稅捐稽徵法與偽造文書等罪嫌。嗣經臺灣臺北地方法院
    檢察署（下稱臺北地檢署）檢察官偵查終結，於八十八年十月二十五日以八十八
    年度偵字第一五三九三號為不起訴處分確定（下稱前案）。因認被告涉有刑法第
    一百六十九條第一項之誣告罪嫌等語。
二、按犯罪事實應依證據認定之，無證據不得推定其犯罪事實，又不能證明被告犯罪
    或其行為不罰者，應諭知無罪之判決，刑事訴訟法第一百五十四條及第三百零一
    條第一項分別定有明文。又按誣告罪之成立，須其申告內容完全出於憑空捏造，
    若所告尚非全然無因，祇因缺乏積極證明致被誣告人不受訴追處罰者尚難遽以誣
    告罪論；且誣告罪之成立，以告訴人所訴被訴人之事實必須完全出於虛構為要件
    ，若有出於誤會或懷疑有此事實而為申告，以致不能証明其所訴之事實為真實，
    縱被訴人不負刑責，而告訴人本缺乏誣告之故意，亦難成立誣告罪名；另誣告罪
    之成立，以意圖他人受刑事處分虛構事實而向該管公務員申告為其要件，故其所
    訴事實，雖不能證明係屬實在，而在積極方面尚無證據證明其確係故意虛構者，
    仍不能遽以誣告罪論處，最高法院四十三年度臺上字第二五一號、四十四年度臺
    上字第八九二號、四十六年度臺上字第九二七號判例意旨參照。
三、公訴人認被告涉有誣告犯行，係以前案業經臺北地檢署檢察官為不起訴處分確定
    ，有不起訴處分書一份附卷可稽，依該不起訴處分書載明：（一）太星與太尹兩
    公司進項與銷項折讓、銷貨退回憑證尚並無未入帳情事，且其營業稅申報書亦依
    限報繳營業稅，查無虛開統一發票明確具體事證；（二）另營業人帳載及轉帳傳
    票等資料，太星公司與財貿股份有限公司、財將企業股份有限公司、太設企業股
    份有限公司等三家公司間，及太尹公司與為邦實業股份有限公司、財將企業股份
    有限公司、財貿企業股份有限公司、太設企業股份有限公司、金洹合實業股份有
    限公司等五家公司間，雖有相互取得對方發票情事，惟尚未發現有虛開發票與逃
    漏營利事業所得稅之事實，業經證人即財政部臺北市國稅局稅務員鄭智蓉結證屬
    實；（三）太星與太尹兩公司截至八十八年八月三十一日止，尚未申請股票上櫃
    ，亦未有推薦證券商提出輔導計畫申請輔導之情事，亦經財團法人中華民國證券
    櫃檯買賣中心函復確實等語，為其所憑之依據。
四、訊據被告乙○○則堅決否認右揭犯行，辯稱：伊係於八十五年間向南機組提出檢
    舉，有提出太星公司虛列公司業績之相關資料，上開資料均係太星公司內部確實
    之資料，伊並無虛構事實，故與誣告罪之要件不合等語。經查：
    （一）前案乃係被告於八十五年九月十一日至南機組檢舉太星、太尹公司負責人
          丙○○涉犯違反稅捐稽徵法、商業會計法等罪嫌，所據之理由即為太星、
          太尹公司並未銷貨予經銷商，惟仍開立發票交付經銷商，俟適當時機二公
          司再令經銷商辦理銷貨退回，藉此虛增公司業績，進而辦理增資，向社會
          大眾募集股款，然該公司迄於檢舉時，太星公司之股票仍未上櫃等情，並
          提出太星公司八十二年二月份之對帳明細表一紙、太尹公司債權狀況明細
          表二紙及營業人銷貨退回進貨退出或折讓證明單三紙為其檢舉之憑據；被
          告復於檢舉中特別指出上開對帳明細表上類別、方式記載為Ａ五者，即係
          太星公司實際並未銷售貨物，而貨物仍寄放於倉庫，然公司依然開立發票
          ，以虛列公司業績之事實，業經本院調取前案卷證查核無誤，有前案卷證
          共三宗在卷可稽，另經本院函查屬實，有南機組九十二年四月八日調南機
          防字第○九二七六二○三六四一號函附為被告製作調查筆錄一份及被告提
          出之上開檢舉文件在卷可稽（本院卷第三六至四四頁），是公訴人認被告
          係於八十七年七月間向南機組提出檢舉一節，尚有誤會。
    （二）又被告於八十五年九月十一日向南機組提出上開檢舉時，所附之證據僅有
    前述對帳明細表、債權狀況明細表及營業人銷貨退回進貨退出或折讓證明
          單等文件，並未提及太星公司與財貿股份有限公司、財將企業股份有限公
          司、太設企業股份有限公司等三家公司間，及太尹公司與為邦實業股份有
          限公司、財將企業股份有限公司、財貿企業股份有限公司、太設企業股份
          有限公司、金洹合實業股份有限公司等五家公司間，有相互虛開發票情事
          ；或太星、太尹公司與雅光有限公司等三十四家廠商間，並無實際交易行
          為，而開立不實之銷項發票予雅光公司等三十四家廠商，金額高達三十二
          億七千餘萬元；及太星及太尹兩公司為進貨人，向實際並無交易之金喜企
          業有限公司等三十一家廠商取得不實之進項發票，金額亦達九億餘元，且
          太星及太尹兩公司除互為進、銷對象外，復與太設企業股份有限公司等九
          家廠商互為進、銷對象，相互循環對開發票，金額達十八億二千二百餘萬
          元等情，此部分觀諸前開檢舉筆錄及上述文件自明。而被告於前案之偵查
          過程中，除製作上述檢舉之調查筆錄及提供上揭資料外，均未另行提供資
          料或再製作筆錄說明一情，業經本院核閱前案卷證無訛。是就太星、太尹
          公司與上開公司是否有相互虛開發票、開立不實之銷項發票等情形，自係
          南機組調查人員經過二年餘之蒐證，並於八十七年八月十三日執行搜索查
          扣相關之帳冊資料所得之結果（詳前案之臺灣高雄地方法院檢察署八十七
          年度他字第七三二號卷第八至二○頁之搜索扣押筆錄及南機組執行搜索情
          形暨後續偵查計劃回函），初與被告無涉。從而被告就此部分（即公訴人
          據以認定被告涉犯誣告罪之第一、二部分）自無虛構事實之餘地。
    （三）又被告於檢舉時所提出之對帳明細表一紙及債權狀況明細表二紙，業經證
          人即太星公司前派任高雄營業處之業務助理戊○○、丁○○到庭證述確為
          該公司之文件，債權狀況明細表所載者為公司之內帳，伊二人之業務係輔
          助業務員製作銷售之帳目，而太星公司係代理南韓金星電器用品，而業務
          員是將代理之電器產品銷售與經銷商等語（本院卷第一四三至一四六頁）
          ，而上開債權狀況明細表乃係丁○○所製作，亦經其證述在卷（詳本院卷
          第一四五頁）；至於其上所載之「Ａ五」代表何意？戊○○證述：時間已
  久，無法確定等語（本院卷第一四四頁），然丁○○卻結證稱：客戶訂單
          已下，發票已開給客戶，但貨還留在倉庫等語（本院卷第一四五頁），是
          依被告所提出對帳明細表上所載「Ａ五」觀之，可說明太星公司有存在已
          開立發票予客戶，惟發票上之貨物仍留存在公司內之倉庫之情事。另證人
          即前任職太尹公司派任高雄營業處（與太星公司高雄營業處相同之地點）
          業務員甲○○亦到庭具結證述：當時太尹公司亦有銷售南韓金星電器用品
          ，「Ａ五」是經銷商訂貨後將貨物寄放在倉庫，此種情形可能是因經銷商
          無場地可供寄放等語（本院卷第一四六頁），惟經本院再次訊問：「（Ａ
          五部份是否大都為沒有實際交易，而開立發票，虛列帳目，而且大都在月
          底為之？）印象中為了要達到每月的業績目標，（業務員）會先跟經銷商
          談過後取得經銷商同意，然後會先行開立發票，業務員的業績就會提升。
          」、「（公司是否有交待業務員這麼作，還是業務員自己要這樣作的？）
          時間已久了，我不記得了。從系爭三張的折讓單的日期就可以看是月底開
          立，隔月與經銷商核對時，經銷商不同意就辦理退貨，當時我們沒有業績
          獎金，所以Ａ五的情形就如我剛剛所講的」等語（詳本院卷第一四七頁）
          。是由上述證人之證述與被告所提出之對帳明細表一紙、債權狀況明細表
          二紙及營業人銷貨退回進貨退出或折讓證明單三紙互核以觀，確實足令人
          懷疑太星、太尹公司有虛開發票，以增加公司業績之情事，故難認被告有
          誣告之犯意。
    （四）至於被告於前開檢舉筆錄僅載明太星、太尹公司向金融機關辦理票貼融資
          ，並於八十一年七月間召開股東說明會，公開宣稱公司增資已經經濟部核
          准（八一、七、三經授審（八一）工商字第四三三六號），並預定辦理公
          司股票上櫃，惟迄今仍未上櫃等語（詳本院卷第三八、三九頁）。此部分
          被告顯未於檢舉筆錄供稱太星、太尹公司「已」申請上櫃，而公司向金融
          機關辦理票貼融資，亦屬常情，故縱令前案檢察官查明太星、太尹公司截
          至八十八年八月三十一日止，尚未申請股票上櫃，亦未有推薦證券商提出
          輔導計畫申請輔導等情，亦難謂被告有「虛構」之事實存在。
五、綜上所述，被告向南機組檢舉之內容，尚非虛構事實憑空指訴，或基於其所提出
    之資料而有合理懷疑之空間，縱太星、太尹公司之負責人丙○○及總經理莊智仁
    所涉前案因罪嫌不足經檢察官為不起訴處分確定，揆諸前揭說明，尚難憑此逕以
    誣告罪責相繩。此外，本院復查無其他積極證據足認被告有公訴人所指誣告之犯
    行，既不能證明被告犯罪，依法自應為被告無罪之諭知。
據上論斷，應依刑事訴訟法第三百零一條第一項前段，判決如主文。
本案經檢察官朱綩綺到庭執行職務。
中    華    民    國    九十二    年      六      月        十二      日
                                  臺灣高雄地方法院刑事第二庭
                                      法  官    吳為平
右正本證明與原本無異。
如不服本判決，應於判決送達後十日內，向本院提出上訴狀。
                                      書記官    曾秀鳳
中    華    民    國    九十二    年      六      月        十六      日


司法院資訊處製作；財團法人民間司法改革基金會備份。
